【裁判字號】    90,自,202
【裁判日期】    900417
【裁判案由】    違反動產擔保交易法
【裁判全文】
臺灣臺中地方法院刑事判決                            九十年度自字第二二號
    自  訴  人  甲○○○有限公司
    代  表  人  唐政玉
    被      告  乙○○
右被告因違反動產擔保交易法案件，經自訴人提起自訴，本院判決如左：
    主  文
乙○○動產擔保交易之債務人，意圖不法之利益，將標的物遷移，致生損害於債權人
，處罰金伍仟元，如易服勞役以參佰元折算壹日。
    事  實
一、乙○○於民國（下同）八十八年四月十七日，以附條件買賣分期付款之方式，向
    設於台中市西屯區○○○街四號一樓之甲○○○有限公司（以下簡稱：久玖公司
    ）購買車牌號碼ＯＢＺ─３４６號光陽牌重型機車（引擎號碼：SD25EB115620）
    一輛，約定總價額為新台幣（下同）六萬六千二百四十元，分十二期付款，應於
    每月二十日支付五千五百二十元，並訂立附條件買賣契約，約定價金付清之前，
    所有權仍屬出賣人所有，買受人乙○○不得遷移、出賣、出質或為任何處分，僅
    得占有使用該車輛而已，為動產擔保交易之債務人。另約定該機車應存放位置為
    台中市○○市○○路四十八巷六號五樓之二乙○○居住處所。詎乙○○於收受上
    開機車以後，竟自第三期即八十八年七月二十日起，即拒不繳納分期付款，並意
    圖為自己不法之利益，將上開機車遷移至不明地點，經久玖公司以存證信函催告
    補繳，並將機車送回處理，乙○○均不置理，且不知去向。計乙○○僅繳納二期
    之分期付款，尚欠餘額五萬五千二百元，而上開機車亦仍經乙○○遷移至不明地
    點，並致生損害於債權人久玖公司。
二、案經自訴人久玖公司提起自訴。
    理  由
一、訊據被告乙○○就其於前揭時地向久玖公司以附條件買賣分期付款之方式，購買
    前揭機車，並自八十八年七月間將上開機車遷移至花蓮縣鳳林鎮壹節，坦承不諱
    ，復經自訴人久玖公司代理人丙○○於本院審理時指訴綦詳，此外並有附條件買
賣約定書、存證信函及動產擔保交易設定證明書影本各乙紙在卷可資佐證，是被
    告自白與事實相符，事證明確，其犯行洵堪認定，應依法論科。
二、核被告所為係犯動產擔保交易法第三十八條之罪。次按刑事立法上之「法益原則
    」要求任何行為要加以犯罪化，必因其法益受到侵害或危險。蓋刑事立法之核心
    ，在於其所保護之法益。刑法之任務，在於法益之保護。無法益保護，無刑法可
    言；亦即無法益受到侵害或危險，則無施以刑罰之必要。行為如未造成「法益侵
    害」或「法益危險」，則無將之犯罪化之必要。在法益侵害，為實害犯；在法益
    危險，為危險犯。再者，法益本身依其價值評價之強度，而呈現法益位階。生命
    、身體、自由、名譽、財產五者，按其順序，而高低位階化。生命法益最高，其
    次身體法益，其次自由法益，其次名譽法益，而財產法益最低。此五種傳統法益
    ，稱之為「個人法益」。此一個人法益，限於他人之法益，不包括行為人自己之
    法益。侵害自己生命法益之自殺行為尚非犯罪行為，何況侵害自己身體、自由、
    名譽及財產之行為！至於個人法益以外之「一般法益」或「團體法益」，亦必須
    其與個人法益具有關連性者，始得為刑法所保護之一般法益。蓋法益之功能，在
    刑法上有二：一為決定刑罰必要性；二為使得處刑合理性。前者，有法益保護之
    必要性，始得加以犯罪化；後者，其法定刑之刑罰種類及其刑度輕重，必須與其
    所保護之法益具有相當性。有「入刑化」之必要時，始得賦予該刑種；具有相當
    性時，始得為該級刑度之訂定。申言之，必須與其法益位階為合理而相當之規範
    ，以免產生不合理之法定刑。依前者，可以導出一基本刑事立法原則，即「無法
    益損害，即無刑罰」原則。否則，立法者任意行使其刑罰權之結果，勢必使得刑
    事法充斥無法益之犯罪。如此，隨意加以犯罪化，輕易動用刑罰，實與刑罰「最
    後手段原則」有違。或有認為本罪行為係破壞社會經濟交易秩序，惟所謂社會經
    濟交易秩序，充其量僅係民事債務不履行而已，並非法益實害，依上述法益理論
    ，應不得加以犯罪化，何況施以有期徒刑！易言之，動產擔保交易法第三十八條
    之罪，屬於無法益侵害或法益危險之犯罪，立法上實應予除罪化，使之恢復為非
    犯罪行為。其次，刑事司法上之「罪刑相當原則」要求法官在量刑時，應依法益
    之位階，重所當重，輕所當輕，必使罪得其刑而刑當其罪；不得重罪而輕判，或
    輕罪而重判；期使責任與刑罰得以相適應，而具有相當性。今審酌被告犯罪之動
    機，造成之損害，而本件分期付款金額為六萬六千二百四十元，分十二期償還，
    被告自第三期即拒繳分期付款，尚欠五萬五千二百車款、所得不法利益，及因一
    時短於思慮，致觸犯本案犯行，犯後坦承不諱，且犯罪手段尚未達於積極侵害他
    人生命、身體健康、自由、人格等法益之惡質犯罪程度等一切情狀，爰量處如主
    文所示之罰金，並諭知易服勞役之折算標準。
三、依刑事訴訟法第三百四十三條、第二百九十九條第一項前段，動產擔保交易法第
    三十八條，刑法第十一條前段、第四十二條第二項，罰金罰鍰提高標準條例第一
    條前段、第二條判決如主文。
中      華      民      國    九十      年      四      月     十七     日
                                    臺灣臺中地方法院刑事第六庭
                                            法  官  楊 熾 光
右正本證明與原本無異。
如不服本判決，應於送達後十日內向本院提出上訴狀（須附繕本），上訴於台灣高等
法院台中分院。                              書記官
中      華      民      國    九十      年      四      月     十七     日
（得於收到判決後十日內上訴）
附錄本案所犯法條全文：
動產擔保交易法第三十八條（罰金倍數已提高二倍）
動產擔保交易之債務人，意圖不法之利益，將標的物遷移、出賣、出質、移轉、抵押
或為其他處分，致生損害於債權人者，處三年以下有期徒刑、拘役或科或併科六千元
以下之罰金。


司法院資訊處製作；財團法人民間司法改革基金會備份。
